---
title: "Izjemno kratek uvod v R"
date: "31/5/2019"
author: "Jure Demsar"
output:
  prettydoc::html_pretty:
    theme: architect
    toc: yes
    highlight: github
---


# R in RStudio

R (https://www.r-project.org/) is odprto kodni programski jezik namenjen primarno statisičnim izračunom. Osnovni vmesnik za delo z Rjem je precej okoren, zato si delo lahko precej olajšamo z namestitvijo drugega razvojnega okolja. Najbolj razširjeno ter razmeroma kvalitetno razvojno okolje se imenuje RStudio (https://www.rstudio.com).

# Paketi

Ker je R odprto kodni programski jezik lahko vsak prispeva k njegovem razvoju s pomočjo dodatnih paketov. Uporaba paketov nam močno olajša delo, večina uporabnih paketov se nahaja v repozitoriju CRAN. V RStudiu lahko pakete iz repozitorija CRAN naložimo preko menuja Tools in izbire Install Packages. Če poznamo ime paketa, ki ga želimo namestiti lahko to naredimo tudi nreposredno preko ukazne vrstice, ukaz `install.packages("dplyr")` namesti paket dplyr. Ko paket namestimo, ga moramo pred uporabno še uvoziti v našo skripto, to storimo s pomočjo ukaza `library()`. Spodnja koda namesti ter uvozi vse pakete, ki jih bomo potrebovali pri reševanju današnjih nalog.

```{r eval = FALSE}
# install packages
install.packages("dplyr")
install.packages("ggplot2")
install.packages("mcmcse")
install.packages("rstan")

# load packages into workspace
library(dplyr)
library(ggplot2)
library(mcmcse)
library(rstan)

```

# Nalaganje podatkov

Podatki so običajno shranjeni v obliki .csv (angl. *comma separated value*) datotek. Vsaka vrstica v datoteki predstavlja eno meritev, v vsaki vrstici lahko najdemo več atributov te meritve, atributi so ločeni s posebnim znakom, ki v vrednostih atributov ne nastopa. V R podatke iz datoteke csv naložimo s pomočjo ukaza `read.csv()`. Privzeti znak za ločevanje atributov je vejica, zaradi praktičnih razlogov (zmeda z decimalno vejico/piko, nastopanje vejice v tekstovnih podatkih) se vejica običajno ne uporablja. Delilni znak (angl. *separator*) lahko nastavimo z uporabo parametra `par`. Spodnja koda v spremenljivko `basket_data` naloži podatke iz datoteke `basketball_shots.csv`, ki se nahaja v direktoriju `data`.

```{r eval = FALSE}
# load data
basket_data <- read.csv("../data/basketball_shots.csv", sep=";")
```

Podatki se naložijo v tako imenovam podatkovni okvir (angl. *data frame*), ta podatkovni tip si lahko predstavljate kot tabelo, kjer stolpci predstavljajo atribute, vrstice pa primerke/meritve. Tako se v posameznih celicah nahajajo vrednosti atributa za določen primerek.


# Manipulacije nad podatki

Za potrebe delavnice bomo spoznali zgolj najbolj osnovne operacije za delo s podatki. Urejanje podatkov si bomo olajšali z uporabo knjižnice `dplyr`. V naših podatkih o metih na koš nastopa več igralcev, vsak izmed njih je 60 krat vrgel na obilčajen koš ter 60 krat na koš z manjšim obsegom obroča. Spodnji primer prikazuje, kako iz vseh podatkov izluščimo samo podatke o metih prvega igralca na običajen obroč.

```{r eval = FALSE}
# load data
player1_data <- filter(basket_data, PlayerID == 1 & SpecialRim == 0)
```

Za vsak met imamo 5 podatkov:
* ID igralca (*PlayerID*),
* ID meta (*ThrowNum*),
* kot izmeta (*Angle*),
* uspešnost (*Made*),
* tip obroča (*SpecialRim*).

Recimo, da za nadaljno analizo potrebujemo zgolj stolpca s podatki o zaporedni številki meta ter o uspešnosti meta, ostalih stolpec se lahko znebimo z uporabo operacije `select`.

```{r eval = FALSE}
# load data
player1_data <- select(player1_data, ThrowNum, Made)
```


rehshape2 melt



# Cev (angl. pipe)

